【裁判字號】    90,自,604
【裁判日期】    901130
【裁判案由】    詐欺
【裁判全文】
臺灣臺中地方法院刑事判決                            九十年度自字第六四號
    自  訴  人  甲○○
    被      告  乙○○
右列被告因詐欺案件，經自訴人提起自訴，本院判決如左：
    主  文
乙○○無罪。
    事  實
一、自訴意旨略以：被告乙○○係「宜展鋁業有限公司」負責人，明知已無清償能力
    ，且所經營之「長宏鋁業有限公司」已無正常營業，竟意圖為自己不法之所有，
    於民國（下同）八十九年十一月十五日，向自訴人佯稱：伊公司需資金週轉，並
    持受款人為「宜展鋁業有限公司」及「長宏鋁業有限公司」之客票三紙，背書以
    為擔保，用以取信於自訴人，致自訴人誤認被告經營之公司仍正常營運，不知有
    詐，如數交付借款新台幣（下同）七十一萬九千五百元予被告。詎料事後被告所
    交付之三紙支票均未獲兌現，且逃逸無蹤，未清償借款，因認被告涉犯刑法第三
    百三十九條第一項之詐欺罪嫌云云。
二、按犯罪事實應依證據認定之，無證據不得推定其犯罪事實，又不能證明被告犯罪
    者，應諭知無罪之判決，刑事訴訟法第一百五十四條、第三百零一條第一項分別
    定有明文。又自訴人指訴是以被告受刑事訴追為目的，是其陳述是否與事實相符
    ，仍應調查其他證據以資審認，不得僅憑自訴人指訴遽令被告入罪，最高法院五
    十二年台上字第一三○○號判例可循。次按刑法第三百三十九條第一項之詐欺取
    財罪之成立，以意圖為自己或第三人不法之所有，以詐術使人將本人或第三人之
    物交付為要件，所謂以詐術使人交付，必須被詐欺人因其詐術而陷於錯誤，若其
    所用方法，不能認為詐術，亦不致使人陷於錯誤，即不構成該罪，迭經最高法院
    著有判例可循（最高法院三十年上字第八一六號、四十年台上字第二六○號判例
    參照）。申言之，須行為人主觀上有為自己或第三人不法所有之意圖，客觀上係
    以詐術使人將本人或第三人之物交付為要件；而所謂以詐術使人交付財物，必須
    行為人確有施用詐術，致被詐欺人因其詐術陷於錯誤，而交付財物之因果聯瑣；
    若行為人並未施用詐術，或所用方法不能認為詐術，或不致使人陷於錯誤，縱有
    使人交付財物情事，亦與詐欺罪之構成要件不符。再者，民事債務當事人間，若
    有未依債務本旨履行給付之情形，在一般社會經驗而言，原因非一：其或因不可
    歸責之事由無法給付，或因得對他造合法主張抗辯而拒絕給付，甚至債之關係成
    立後，始行惡意遲延給付，皆有可能，非必出於自始無意給付之詐欺罪一端。再
    者，刑事被告依法不負自證無罪之義務，故在別無積極證據之情形下，自難以違
    反上開規定，以被告單純債務不履行之狀態，推定其自始即有不法所有之意圖而
    施用詐術。
三、自訴人認被告涉犯詐欺犯行，係以被告向自訴人借款七十一萬九千五百元，事後
    被告交付經其背書之支票三紙，屆期提示皆未兌現，嗣被告亦未償還自訴人上揭
    借款，為其主要論據。訊據被告固坦承向自訴人借款七十一萬九千五百元之事實
    ，惟堅決否認有何詐欺犯行，被告辯稱：伊與自訴人是多年朋友，曾經多次持票
    向自訴人調現，惟上揭借款，伊係幫長宏鋁業負責人黃春滿調錢週轉，惟因自訴
    人不認識黃春滿，遂要求伊在支票背書。未料，事後黃春滿避不見面，惟自訴人
    要求伊須清償借款，伊已先償還二十八萬一千八百元予自訴人，伊於借款之始，
    並無對自訴人施詐，亦無不法所意圖等語。經查，本件自訴人與被告二人，係朋
    友關係，雙方認識已十餘年，被告與自訴人二人之間，並曾有多次借款往來，每
    次約三、五萬元；本次被告向自訴人調現週轉時，被告已向自訴人表明，因公司
    急須現金週轉，而自訴人明白上情，雙方就借款利息互為約定，於自訴人向銀行
    徵信被告持有之支票交易往來情形後，自訴人始借予被告現金週轉等情，已經自
    訴人陳明在卷。依此以言，自訴人與被告二人之間，早已熟識，本有一定之情誼
    ，自訴人之所以願意借款予被告，亦係基朋友間之信賴關係，始將現金借予被告
    週轉。再者，被告向自訴人借貸之始，既已向自訴人表明因經濟困難，須現金週
    轉，自訴人明白被告經濟困難之情形，基於朋友間之情誼，且為賺取約定利息，
    甘冒交易風險，於向銀行徵信支票往來情形後，認無問題，始將金錢借予被告，
    已難謂被告於借款之初，有何施用詐術或自訴人有何陷於錯誤之情事可言。何況
    ，依被告供述及自訴人於審理中供承，本件被告於自訴人提起本件自訴之前，已
    依自訴人要求，先清償二十八萬一千八百元予自訴人，此亦有被告提出之郵政儲
    戶交易明細表及兌現支票影本在卷可憑。權衡得失，被告於借款之始，如真有詐
    騙告訴人之意圖，其既須冒刑事詐欺訴追之風險，則其大可於借得七十一萬九千
    五百元後，即不予清償自訴人任何分文，始有利可圖，至愚亦無先清償自訴人二
    十八萬餘元之理由？綜上，被告因須資金週轉，向曾有金錢上往來之自訴人調借
    現金，解決財務，不論被告係以本人名義或為他人名義向自訴人調借現錢，被告
    於借款之始，並無不法所有意圖，至為明顯。從而，本件應屬民事債務不履行之
    問題，宜循民事程序解決。被告所辯，尚非無據，應堪採信。此外，復查無其他
    積極事證足認被告有何詐欺犯行，揆諸首開說明，自應為被告無罪之諭知。
四、被告經合法傳喚，無正當理由不到庭，惟本院認應為其無罪之判決，故不待其陳
    述逕行判決，附此敘明。
據上論斷，應依刑事訴訟法第三百四十三條、第三百零六條、第三百零一條第一項，
判決如主文。
中      華      民      國    九十      年    十一      月    三十      日
                                    台灣台中地方法院刑事第三庭
                                        法  官  黃  峻  隆
右正本證明與原本無異。
如不服本判決，應於判決送達後十日內向本院提出上訴狀，上訴於臺灣高等法院臺中
分院( 須附繕本 )。
                                        書記官
中      華      民      國    九十      年     十二     月      三      日


司法院資訊處製作；財團法人民間司法改革基金會備份。
